臺灣高等法院高雄分院刑事判決　　　　　　　　　　九十三年度上訴字第八三七號
　　上　訴　人　臺灣高雄地方法院檢察署檢察官
　　被　　　告　甲○○
　　指定辯護人　本院公設辯護人李佩娟
右上訴人因被告貪污治罪條例案件，不服臺灣高雄地方法院九十二年度訴字第二八八
八號號中華民國九十三年七月九日第一審判決（起訴案號：臺灣高雄地方法院檢察署
九十二年度偵字第二三六○八號），提起上訴，本院判決如左：
    主  文
上訴駁回。
    理  由
一、公訴意旨略以：被告甲○○於民國八十年至八十一年間，擔任空軍軍官學校（以
    下簡稱空軍官校）徵購室徵購官，負責空軍官校校內除營繕工程外之一般性採購
    案發包、簽約、驗收及付款等業務，係依據法令從事公務之人員，胡廷鴻（原名
    胡勝發，九十一年七月三十一日改名）則係舶達企業有限公司（以下簡稱舶達公
    司）及瑋漢體育設備工程股份有限公司（以下簡稱瑋漢公司）之實際負責人，緣
    八十一年六月間，被告甲○○承辦空軍官校「電動計分板及三十秒計時器」之採
    購案，胡廷鴻以舶達公司及瑋漢公司參與該採購案之投標，並向另一廠商大同體
    育用品社之負責人許正杰借得大同體育用品社牌照，作為陪標之用而同時參與上
    開採購案之投標，嗣於八十一年六月二十九日，該工程即由舶達公司、瑋漢公司
    及大同體育用品社三家廠商參與投標，而由舶達公司以新台幣（下同）三十萬五
    千元得標，胡廷鴻於得標後為攏絡承辦該工程之被告甲○○，以順遂日後工程之
    進行，乃透過負責上開招標案業務之業務員羅旭輝，於八十一年七月六日邀請被
    告甲○○至舶達公司與其會晤，被告甲○○乃應邀於同（六）日下午到達舶達公
    司位於高雄市○○區○○路上之辦公室會見胡廷鴻，胡廷鴻在與甲○○閒談之後
    ，即當場提出五萬元現金之賄賂交付被告甲○○，被告甲○○乃基於收受賄賂之
    犯意而收受上開五萬元之現金，因認被告甲○○涉犯貪污治罪條例第五條第一項
    第三款之對於職務上行為收受賄賂罪嫌云云。
二、公訴人認被告甲○○涉有上開對於職務上行為收受賄賂罪嫌，係以被告及證人胡
    廷鴻、鄒順生、羅旭輝、許正杰、吳阿玠、姚文山於法務部調查局南部地區機動
    工作組（以下簡稱調查局南機組）及檢察官偵訊中之陳述、空軍官校「電動計分
    板及三十秒計時器」採購案之簡便行文表、比價須知及廠商投標登記單、比價、
    決標紀錄、押標金繳交發還紀錄、廠商投標單、採購計劃清單、合約書、驗收軍
    品保證書、測試報告、接收及會驗報告單、結算驗收證明書及採購款核發申請書
    、瑋漢公司工程分類帳「空軍官校」頁及現金帳簿影本等資為論罪依據；被告甲
    ○○並未於本院審判期日到庭，惟其於原審堅決否認有何對於職務上行為收受賄
    賂犯行，辯稱：我沒有收受賄賂，也沒有見過胡廷鴻等語。
三、按犯罪事實應依證據認定之，無證據不得認定犯罪事實；又不能證明被告犯罪者
    ，應為無罪判決之諭知，刑事訴訟法第一百五十四條第二項、第三百零一條第一
    項分別定有明文。次按刑事訴訟法上所謂認定犯罪事實之證據，係指足以認定被
    告確有犯罪行為之積極證據而言，如未能發現相當證據或證據不足以證明，自不
    能以推測或擬制之方法，以為裁判基礎（最高法院二十九年上字第三一○五號判
    例及四十年台上字第八十六號判例參照）；又認定犯罪事實，所憑之證據，雖不
    以直接證據為限，間接證據亦包括在內，然無論直接或間接證據，其為訴訟上之
    證明，須於通常一般之人均不致於有所懷疑，而得確信其為真實之程度者，始得
    據為有罪之認定，倘其證明尚未達到此一程度，而有合理性懷疑之存在時，即無
    從為有罪之認定（最高法院七十六年台上字第四九八六號判例參照）；經查：
（一）被告甲○○於八十年至八十一年間，擔任空軍官校徵購室徵購官，負責空軍官
      校校內除營繕工程外之一般性採購案發包、簽約、驗收及付款等業務，係依據
      法令從事公務之人員，胡廷鴻則係舶達公司、瑋漢公司之實際負責人，八十一
      年六月間，被告甲○○承辦空軍官校「電動計分板及三十秒計時器」之採購案
      ，胡廷鴻以舶達公司及瑋漢公司參與該採購案之投標，嗣於八十一年六月二十
      九日，該工程即由舶達公司、瑋漢公司及大同體育用品社三家廠商參與投標，
      而由舶達公司以三十萬五千元得標之事實，業據被告甲○○於偵查及原審陳明
      在卷，並據胡廷鴻於調查局南機組及檢察官偵訊中證述在卷，復有空軍官校「
      電動計分板及三十秒計時器」採購案之簡便行文表、比價須知及廠商投標登記
      單、比價、決標紀錄、押標金繳交發還紀錄、廠商投標單、採購計劃清單、合
      約書、驗收軍品保證書、測試報告、接收及會驗報告單、結算驗收證明書及採
      購款核發申請書等在卷可按，此部分事實固堪認定。
（二）本件據證人羅旭輝於檢察官偵訊時固結稱：「胡廷鴻是舶達公司實際負責人，
      那時候胡廷鴻交待我把前開工程承辦人找來，我就把甲○○約來公司」「當時
      是胡廷鴻把五萬元現金在高雄市○○區○○路舊的辦公室交給甲○○，當時我
      有在辦公室」「會計吳阿玠拿五萬元給我叫我等一下交給胡廷鴻，甲○○還沒
      到以前，我就把錢先交給胡廷鴻」等語（見九十二年他字第四○四三號卷第一
      二七頁、第一六四頁）；然於原審審理時卻結稱：當時胡廷鴻約承辦人即被告
      來公司之辦公室，之前已交待吳阿玠領錢，並交待承辦人來時交給他，胡廷鴻
      與被告坐在辦公室的小茶几聊天，會計小姐將錢用信封裝著放在桌上，胡廷鴻
      走的時候，沒有將錢帶走，然後被告與胡廷鴻就先後離開了，我看到錢有遞到
      被告面前，之後他們繼續聊天，之後胡廷鴻走時，並沒有將錢拿走，沒有親眼
      看到被告將錢放進口袋，不清楚胡廷鴻事先叫會計領錢，當天胡廷鴻確實有來
      高雄，吳阿玠有把錢交給胡廷鴻等語（見原審九十三年六月二十五日審判筆錄
      ），依羅旭輝於檢察官偵訊時所證稱：上開五萬元是會計吳阿玠領錢後交給我
      ，我再交給胡廷鴻，被告到舶達公司辦公室後，胡廷鴻就把五萬元交給被告等
      語，而於原審審理時改稱：該五萬元是胡廷鴻交待吳阿玠領錢，吳阿玠將錢裝
      在信封放在桌上，由胡廷鴻於聊天時遞到被告面前，未看到被告將錢放進口袋
      等語，前後證述已有齟齬。另證人即舶達公司會計吳阿玠於檢察官偵訊時結稱
      ：該五萬元可能是公司交待我領出來，我領了之後交給主管，已不記得是哪一
      位主管等語（見九十二年他字第四○四三號卷第一二九頁），而於原審審理時
      結稱：羅旭輝是舶達公司的業務，八十一年間主管是哪位我不記得了，瑋漢公
      司分類帳裡七月六日記載空軍官校採購佣金五萬元，是我記錄，可確定不是胡
      廷鴻指示我領的，胡廷鴻不會直接跟我接觸，應該是負責這專案的業務，已不
      記得當時錢領出後交給哪一位職員，平常都是下午五點半下班，都有準時上下
      班，一般我有領錢就會馬上記帳，確信那一天有領這筆錢，應該是經過主管同
      意後才把錢領出交給這專案的業務，在調查局南機組訊問時，經調查員提示羅
      旭輝的筆錄才知道本案專案的業務是羅旭輝，才會回答是羅旭輝，一般的佣金
      是業務經主管同意才去領，我自己判斷這一筆五萬元是佣金，所以就用「佣金
      」的科目來記載，應該是在銀行下班前去領的，如果是羅旭輝要來拿就會和他
      聯絡何時來拿，應該是拿給他之後我就下班等語（見原審九十三年六月十一日
      審判筆錄），則依吳阿玠前開證述，上開五萬元，並非依據胡廷鴻指示而提領
      ，亦非交付胡廷鴻，而該筆分類帳記載「佣金支出空軍官校採購官佣金五萬元
      」係吳阿玠依自己之判斷而記載，並非親眼目睹該五萬元係交付被告作為佣金
      之用途而記載，應堪認定。又胡廷鴻已無法記憶有無交待吳阿玠提領五萬元、
      交付五萬元予被告作為佣金，經檢察官命當庭指認被告，胡廷鴻亦不記得有無
      見過被告等情，業據證人胡廷鴻於檢察官偵訊中結證在卷（見九十二年他字第
      四○四三號卷第一三七至一三九頁），是被告辯稱：未見過胡廷鴻等語，尚非
      無據。又瑋漢公司前開分類帳所記載五萬元佣金等語，可能是給公司業務的佣
      金，也有可能給業務人員運用去處理工程相關問題之佣金，舶達公司負責空軍
      官校前開工程之業務是羅旭輝，如何運用該五萬元係由羅旭輝決定等事實，亦
      據胡廷鴻於檢察官偵訊時結證在卷（見九十二年他字第四○四三號卷第一三七
      至一三九頁）。綜上，證人羅旭輝前開證述，不但前後不一，且與證人吳阿玠
      、胡廷鴻之證述不相符，況且羅旭輝係舶達公司投標空軍官校「電動計分板及
      三十秒計時器」採購案之業務員，依舶達公司負責人胡廷鴻之證述，該佣金係
      由業務自行運用，則羅旭輝與前開五萬元之佣金顯有利害關係，其證述自有偏
      頗之虞而難以採信。
（三）而公訴人所舉之證人鄒順生、許正杰、姚文山於調查局南機組及檢察官偵訊中
      之陳述、空軍官校「電動計分板及三十秒計時器」採購案之簡便行文表、比價
      須知及廠商投標登記單、比價、決標紀錄、押標金繳交發還紀錄、廠商投標單
      、採購計劃清單、合約書、驗收軍品保證書、測試報告、接收及會驗報告單、
      結算驗收證明書及採購款核發申請書均無法證明被告有收受賄賂之事實，另瑋
      漢公司工程分類帳「空軍官校」頁及現金帳簿影本上所記載「佣金支出空軍官
      校採購官佣金五萬元」係吳阿玠依自己之判斷而記載，並非親眼目睹該五萬元
      係交付被告作為上開工程之佣金，已如前述，亦不足以證明被告甲○○有收受
      前開五萬元賄賂之事實。
（四）綜上所述，證人羅旭輝於檢察官偵訊及原審審理中證述之內容，前後並不一致
      ，亦與吳阿玠、胡廷鴻分別於偵訊及原審審理中證述之情節不符，自難僅憑羅
      旭輝之證述，遽認被告涉犯對於職務上行為收受賄賂之犯行，公訴人資為論罪
      之證據，在訴訟上之證明，尚未達到通常一般之人均不致於有所懷疑，而得確
      信其為真實之程度，既有合理性懷疑之存在，即無從為有罪之認定。此外，復
      查無其他積極證據足認被告有何對於職務上行為收受賄賂之犯行，要屬不能證
      明被告甲○○犯罪。
四、原審因而為被告甲○○無罪之諭知，經核尚無不合，公訴人上訴意旨，仍執陳詞
    指摘原判決不當，為無理由，應予駁回。
五、被告甲○○經合法傳喚，無正當理由不到庭，爰不待其陳述，逕行判決。
據上論斷，應依刑事訴訟法第三百六十八條、第三百七十一條，判決如主文。
本案經檢察官林惠到庭執行職務。
中　　　華　　　民　　　國　　九十三　　年　　 十二 　　月　　二十八　　日
                              臺灣高等法院高雄分院刑事第七庭
                                      審判長法官    莊飛宗
                                            法官    曾逸誠
                                            法官　　黃憲文
右正本證明與原本無異。
如不服本判決應於收受本判決後十日內向本院提出上訴書狀，其未敘述上訴理由者，
並得於提起上訴後十日內向本院補提理由書狀（均須按他造當事人之人數附繕本）「
切勿逕送上級法院」。
　　　　　　　　　　　　　　　　　　　　　書記官    黃英彥
中　　　華　　　民　　　國　　九十三　　年　　 十二　　月　　　卅 　　　日
